臺灣新北地方法院民事裁定
110年度消債職聲免字第219號
聲  請  人
即  債務人  張美慧  
代  理  人  吳讚鵬律師
相  對  人
即  債權人  遠東國際商業銀行股份有限公司

法定代理人  周添財  


相  對  人
即  債權人  國泰世華商業銀行股份有限公司

法定代理人  郭明鑑  
代  理  人  王行正  
相  對  人
即  債權人  兆豐國際商業銀行股份有限公司

法定代理人  張兆順  
代  理  人  林勵之  
相  對  人
即  債權人  臺灣新光商業銀行股份有限公司

法定代理人  李增昌  
代  理  人  徐雅琳  
相  對  人
即  債權人  中華開發資產管理股份有限公司

法定代理人  林德雲  


相  對  人
即  債權人  臺灣銀行股份有限公司

法定代理人  許志文  


相  對  人
即  債權人  新加坡商艾星國際有限公司台灣分公司

法定代理人  曾慧雯  


上列聲請人因消費者債務清理事件聲請免責，本院裁定如下：
    主  文
聲請人張美慧應予免責。
    理  由
一、按法院為終止或終結清算程序之裁定確定後，除別有規定外
    ，應以裁定免除債務人之債務。又法院裁定開始清算程序後
    ，債務人有薪資、執行業務所得或其他固定收入，扣除自己
    及依法應受其扶養者所必要生活費用之數額後仍有餘額，而
    普通債權人之分配總額低於債務人聲請清算前2年間，可處
    分所得扣除自己及依法應受其扶養者所必要生活費用之數額
    者，法院應為不免責之裁定，但債務人證明經普通債權人全
    體同意者，不在此限。而債務人有下列各款情形之一者，法
    院應為不免責之裁定，但債務人證明經普通債權人全體同意
    者，不在此限：㈠於7年內曾依破產法或本條例規定受免責；
    ㈡隱匿、毀損應屬清算財團之財產，或為其他不利於債權人
    之處分；㈢捏造債務或承認不真實之債務；㈣聲請清算前2年
    內，因消費奢侈商品或服務、賭博或其他投機行為，所支出
    之總額逾該期間可處分所得扣除自己及依法應受其扶養者所
    必要生活費用之半數，或所負債務之總額逾聲請清算時無擔
    保及無優先權債務之半數，而生開始清算之原因；㈤於清算
    聲請前1年內，已有清算之原因，而隱瞞其事實，使他人與
    之為交易致生損害；㈥明知已有清算原因之事實，非基於本
    人之義務，而以特別利於債權人中之一人或數人為目的，提
    供擔保或消滅債務；㈦隱匿、毀棄、偽造或變造帳簿或其他
    會計文件之全部或一部，致其財產之狀況不真確；㈧故意於
    財產及收入狀況說明書為不實之記載，或有其他故意違反本
    條例所定義務之行為。消費者債務清理條例（下稱消債條例
    ）第132條、第133條及第134條分別定有明文。準此，依消
    債條例所規定之清算制度，實質上即為破產法上破產之特別
    程序，其目的在於使債權人獲得公平之受償，避免債務人遭
    受多數債權人個別對其強制執行，而無法重建經濟，以使債
    務人得有更生之機會，防止社會經濟發生混亂，故清算制度
    並非在使債務人恣意消費所造成之債務，轉嫁予債權人負擔
    ，是債務人如無不免責之事由存在，法院應為免責之裁定。
二、本件聲請意旨略以：
  ㈠聲請人目前於桃園私立慈山居家長照機構擔任照護員，每月
    薪水依受分派之照護時數，按時、平假日計費，自民國110
    年6月至11月，每月收入新臺幣（下同）12,440元至16,050
    元不等，平均約為14,313元。另聲請人擔任威盛保險經紀人
    股份有限公司之保險業務員，自110年6月至11月共有8,660
    元之保險佣金報酬，平均每月1,443元。故聲請人於110年6
    月至11月，平均每月總收入約為15,757元。
　㈡聲請人自110年2月9日開始清算起迄今每月必要生活費包括伙
    食費6,000元、交通費1,280元、租屋及水電瓦斯費約7,000
    元及醫療費1,000元等，每月收入扣除上開必要生活費用後
    ，幾已無餘額。
三、本件聲請人張美慧前於109年2月5日向本院具狀聲請清算，
    經本院以109年度消債清字第118號裁定聲請人自110年2月9
    日上午10時起開始清算程序，嗣經本院司法事務官以110年
    度司執消債清字第29號進行清算程序，並依職權查核後，本
    件聲請人以其為要保人於第三人國泰人壽保險股份有限公司
    之預估保單解約金合計15萬7746元、國碩科技工業股份有限
    公司股票241元，由聲請人提出等額現金以代替終止保險契
    約及股票變賣之變價，另有聲請人所有汽車（車牌號碼000-
    0000）變價剩餘款18萬5481元，共計34萬3486元，經本院於
    110年8月13日做成分配表分配完結，於110年10月12日裁定
    終結清算程序並確定在案等情，業據本院調取上開債務清理
    事件相關卷宗核閱屬實。依消債條例第132條規定，本院今
    以110年度消債職聲免字第219號聲請免責事件進行聲請人應
    否免責之審理，合先敘明。
四、本院為審酌聲請人是否有消債條例第133條、第134條、第13
    5條之情事，即聲請人是否應准予免責，本院先110年11月26
    日以新北院賢民德110年度消債職聲免字第219號函，分別通
    知相對人即全體債權人就本院應否裁定聲請人免責乙節陳述
    意見，復經本院通知聲請人及全體相對人即債權人於111年7
    月11日到院陳述意見，僅債權人中華開發資產管理股份有限
    公司及台灣銀行股份有限公司到庭陳述，其餘債權人均以書
    狀表示不同意聲請人免責（本院卷第36頁至第37頁、第39頁
    至第40頁、第42頁至第44頁、第46頁、第49頁至第52頁、第
    54頁、第58頁至第69頁）。而上開債權人具狀表示之意見如
    下：
　㈠相對人遠東國際商業銀行股份有限公司表示：
　　請本院詳查聲請人是否有消債條例第133條、第134條各款不
    免責事由。
　㈡相對人國泰世華商業銀行股份有限公司表示：
　　請本院詳查聲請人是否符合消債條例第133條要件，併請依
    職權調查聲請人聲請清算前兩年至今有無出國搭乘國內外航
    線至外、離島旅遊等相關資訊，俾利判斷聲請人有第134條
    第4款之事。請求不予免責。
  ㈢相對人台灣新光商業銀行股份有限公司表示：
　　請本院鑒察聲請人是否有不符消債條例第132條、第133條之
    情形為不免責之裁定。
　㈣相對人新加坡商艾星國際有限公司台灣分公司表示：
    聲請人固稱無清償債務能力，惟於本件清算程序查得聲請人
    有保單解約及股票，聲請人並於短時間內提出等值現金157,
    987元作為該保單契約之換價，卻無思與債權人協談還款方
    案，逕為聲請免責，此有符合消債條例第134條第7款之情之
    虞，應予以不免責裁定。
　㈤相對人兆豐國際商業銀行股份有限公司表示：
　　請本院詳查聲請人是否有消債條例第133條、第134條各款不
    免責事由。
　㈥相對人臺灣銀行股份有限公司表示：
    聲請人係為代替子女教養費用支出責任之就學貸款連帶保證
    ，依消債條例第71條規定，不足清償部分將全歸該借款人負
    擔，聲請人迴避為人父母之責任，有失公平原則。況聲請人
    年僅53歲，至退休年齡尚有12年，並非無所得能力，而其清
    償金額僅達總債權之6.4％，參消債條例第133條、第142條、
    第142條之1意旨，聲請人應待其達於法定期間內償還達於法
    定債權比例以上，再聲請免責，始符消債條例第1條立法意
    旨。
　㈦相對人中華開發資產管理股份有限公司表示：
　　請本院鑒察聲請人是否有消債條例第133條、第134條第4款
    、第5款之情事，而應為不免責之裁定。
五、經查：
  ㈠聲請人有無消費者債務清理條例第133條所定應不予免責之事
    由：
    按法院裁定開始清算程序後，債務人有薪資、執行業務所得
    或其他固定收入，扣除自己及依法應受其扶養者所必要生活
    費用之數額後仍有餘額，而普通債權人之分配總額低於債務
    人聲請清算前二年間，可處分所得扣除自己及依法應受其扶
    養者所必要生活費用之數額者，法院應為不免責之裁定；債
    務人依本條例第43條第6項第3款、第81條第4項第3款規定所
    表明之收入數額，係指包括基本薪資、工資、佣金、獎金、
    津貼、年金、保險給付、租金收入、退休金或退休計畫收支
    款、政府補助金、分居或離婚贍養費或其他收入款項在內之
    所有收入數額，消債條例第133條、消債條例施行細則第21
    條第4項分別定有明文。又消債條例第133條規定之情形，係
    以債務人於法院裁定開始清算程序後，有薪資、執行業務所
    得或其他固定收入為前提要件。揆諸上開規定及說明，本院
    依消債條例第133條前段為本件不免責裁定之審查時，自應
    以本院裁定開始清算時（即110年2月9日）起至裁定免責前
    之期間，認定債務人有無薪資、執行業務所得或其他固定收
    入，扣除自己及依法應受其扶養者所必要生活費用之數額後
    仍有餘額，且普通債權人之分配總額低於債務人聲請清算前
    二年間，可處分所得扣除自己及依法應受其扶養者之必要生
    活費用之餘額，以判斷其有無消債條例第133條之適用。
  ⒈本件聲請人於清算程序開始後薪資、執行業務所得或其他固
    定收入，扣除必要生活費用之數額後，仍有餘額6,197元：
　①本件聲請人陳稱自110年2月9日開始清算程序後迄今，於桃園
    私立慈山居家長照機構擔任照護員，另於威盛保險經紀人股
    份有限公司擔任保險業務員，每月平均收入約為1萬5757元
    【計算式：（110年6月：15,300元＋110年7月：12,440元＋11
    0年8月：13,100元＋110年9月：14,900元＋110年10月：14,09
    0元＋110年11月：16,050元＋保險酬傭8,660元）÷6個月＝15,7
    57元，元以下四捨五入】，業據提出桃園私立慈山居家長照
    機構開立之薪資證明及威盛保險經紀人股份有限公司出具之
    佣酬收入證明為證（本院免責卷第56至57頁）。另依新北市
    政府社會局110年12月6日新北社助字第1102319379號、勞動
    部勞工保險局110年12月8日保國四字第11010028310號函文
    等件所示，本件聲請人無申請社會救助，及領取各類給付津
    貼補助。是聲請人於本件裁定開始清算程序後即自110年2月
    9日迄至111年3月止，共計13個月可處分之所得為20萬4841
    元（計算式：15,757元×13個月＝204,841元）。
  ②聲請人主張本件清算程序開始後每月個人生活必要支出費用
    約為1萬5,280元（包含伙食費6,000元、交通費1,280元、租
    屋水電費7,000元、醫療費1,000元）。本院審酌聲請人目前
    工作型態、社會經濟消費之常情，並參酌110年度新北市政
    府每人每月最低生活費，認聲請人上開其餘必要支出費用項
    目未逾一般人生活程度，尚屬合理。是以，本院審認聲請人
    本件清算程序開始後支出總計為19萬8640元（計算式：15,2
    80元×13個月＝198,640元）。
  ③綜上，聲請人於清算程序開始後可處分之所得為20萬4841元
    ，扣除自己必要生活費用之數額19萬8640，仍有餘額6,201
    元（計算式：204,841元－198,640元＝6,201元）。是以，依
    聲請人目前之每月可處分所得總額扣除其必要生活費用後尚
    有餘額，故本件即應審酌有無消債條例第133條所定不免責
    之情形。
　⒉本件聲請人聲請清算前二年間，可處分所得扣除自己及依法
    應受其扶養者所必要生活費用之數額，仍有餘額15萬3624元
    ：
  ①聲請人陳報其聲請清算前兩年內收入總計41萬2537元即每月1
    萬7189元，然必要支出則為41萬8332元即每月1萬7431元，
    而有入不敷出之情，顯不合理。經本院前於109年10月16日
    裁定命聲請人補正目前薪資數額及完整之薪資明細、在職證
    明，或雇主出具之薪資切結書等相關資料，亦僅獲聲請人陳
    報目前無業，但仍有零星之直銷及保險佣酬之收入等語（本
    院109年度消債清字第18號卷第39頁），致本院無客觀依據
    審酌聲請人目前每月收入數額。本院審酌聲請人尚未達勞動
    基準法第54條第1條第1項第1款規定之65歲強制退休年齡，
    應具工作能力，而最低基本工資係一般勞工在通常情況下所
    可能取得之最低收入，故暫以勞動部於109年9月7日發布，
    自110年1月1日起實施，每月基本工資2萬4000元作為聲請人
    每月薪資收入數額。是本院認定聲請人聲請本件清算程序前
    2年總收入為57萬6000元（計算式：24,000元/月×24個月＝57
    6,000元）。
  ②聲請人陳報聲請清算前兩年內每月必要支出為1萬7599元，未
    逾新北市107年至109年度每月最低生活費之1.2倍。是本院
    認定聲請人聲請本件清算程序前二年自己必要生活費用之數
    額為42萬2376元（計算式：17,599元×24個月＝422,376元）
    。
　③綜上，聲請人聲請本件清算程序前兩年可處分所得57萬6000
    元，扣除必要生活費用之數額42萬2376 元，仍有餘額15萬3
    624元（576,000 元－422,376 元＝153,624元）。
  ⒊綜上所述，本件聲請人於清算程序開始後收入扣除自己及依
    法受其扶養者所必要生活費用之數額後雖有餘額6,201元，
    而本件普通債權人於本件清算執行程序分配之總額34萬3468
    元，有本院消債中心清算事件金額分配表在卷可稽，顯已逾
    聲請人聲請清算前二年間，可處分所得扣除自己與依法應受
    其扶養者所必要生活費用之數額15萬3624元。揆諸首揭規定
    與說明，本件聲請人並無消債條例第133條所定應不予免責
    之事由。
  ㈡聲請人無消債條例第134 條各款所定應不予免責之事由：
  ⒈按修正前消債條例第134條第4款規定，債務人之浪費行為屬
    不免責之事由，實務上適用結果，債務人多因有此款事由而
    不獲免責，為免對債務人過度嚴苛，應予以適度限縮為消費
    奢侈商品或服務，並參照第20條、第44條、第64條、第82條
    及第133條等規定，限於債務人於聲請清算前二年內，所為
    消費奢侈商品或服務等不當行為，始足當之（消債條例第13
    4條修正理由參照）。查本件聲請人係於109年2月5日向本院
    具狀聲請清算程序。是本院應以聲請本件清算程序前2年即1
    07年2月至109年2月間審查聲請人有無奢侈浪費、消費奢侈
    商品或服務等不當行為。經本院依職權向全體無擔保及無優
    先權債權人發函籲請提供聲請人之歷年消費明細，並審酌臺
    灣新光商業銀行提出之聲請人歷史消費紀錄（本院免責卷第
    43至44頁），聲請人並無消債條例第134條第4款所定「債務
    人於聲請清算前二年內，因消費奢侈商品或服務、賭博或其
    他投機行為」之情事。又相對人國泰世華商業銀行雖另請求
    本院調取聲請人入出境資料，以查明聲請人是否有出國旅遊
    等奢侈消費行為，然觀之上開聲請人信用卡消費明細表可知
    ，聲請人並無於國外消費之情形，是債權人請求本院調取入
    出境資料，自無調取之必要。
  ⒉另相對人即債權人主張請法院審酌聲請人有無消債條例第134
    條各款之情形等語，惟消債條例關於清算程序係以免責主義
    為原則，不免責為例外，倘債權人主張聲請人有消債條例第
    134條各款所定不免責之情事，即應由債權人就聲請人有合
    於上開各款要件之事實，提出相當之事證證明之，惟相對人
    既未具體說明或提出相當事證證明，且本院復查無聲請人有
    何消債條例第134條所列各款之不免責事由，自難認聲請人
    有消債條例第134條各款所定之情事。則相對人所為前開主
    張，係屬無據。
五、綜上所述，本件債務人經法院為終止清算程序之裁定確定，
    既無消債條例第133條或第134條各款所定之不應免責情形存
    在，自應以裁定免除債務人之債務，是債務人聲請免責，自
    應准許，爰裁定如主文。
中　　華　　民　　國　　111 　年　　7 　　月　　11　　日
                  民事第五庭  法　官　曹惠玲
以上正本係照原本作成。
如不服本裁定，應於裁定送達後10日內，以書狀向本院提出抗告
，並繳納抗告費新臺幣1,000元。
中　　華　　民　　國　　111 　年　　7 　　月　　13　　日
                              書記官  董怡彤